【裁判字號】    98,簡上,118
【裁判日期】    990225
【裁判案由】    遷讓房屋
【裁判全文】
臺灣桃園地方法院民事判決             98年度簡上字第118號
上  訴  人  寅○○
訴訟代理人  許明桐律師
上  訴  人  丁○○原審備位聲.
            戊○○原審備位聲.
            甲○原審備位聲明.
            辛○○原審備位聲.
            己○○原審備位聲.
            丙○○原審備位聲.
            乙○○原審備位聲.
            丑○○原審備位聲.
            子○○原審備位聲.
            卯○○原審備位聲.
            庚○○原審備位聲.
被 上訴 人  癸○○
            壬○○
共      同
訴訟代理人  陳鼎正律師
複  代理人  吳恩篤律師
上列當事人間請求遷讓房屋事件，上訴人對於中華民國98年06月
05日本院桃園簡易庭96年度桃簡字第1546號第一審判決提起上訴
，於民國99年01月28日言詞辯論終結，本院合議庭判決如下：
    主      文
上訴駁回。
第二審訴訟費用由上訴人寅○○負擔。
    事實及理由
一、本件上訴人丁○○、戊○○、甲○、辛○○、己○○、丙○○、乙○○、丑○○、子○○、卯○○、庚○○（下稱丁○○等11人，此11人均為原審備位聲明之被告，因原審係就先
    位聲明為原告勝訴之判決而未審酌備位聲明，是以備位聲明
    之被告即此11人均未提起上訴，惟按若本院認為先位聲明不
    可採時，仍應審酌備位聲明是否可採，是以本件原審備位聲
    明之被告丁○○等11人，應認已因原審先位聲明之被告寅○○提起上訴，而有視為併同上訴之效果，先此敘明），經合
    法通知，無正當理由未於言詞辯論期日到場，核無民事訴訟
    法第386 條所列各款情形，爰依被上訴人之聲請，由其一造
    辯論而為判決。
二、被上訴人主張略以：
  (一)被上訴人於原審起訴主張：
  1.先位之訴部分：
  (1)緣坐落桃園縣蘆竹鄉○○○○段營盤坑小段181-5 地號之土
    地及其上同小段29建號即門牌號碼同鄉○○路252 巷22號之
    建物（於民國69年01月01日整編門牌號碼為同鄉五福村5 鄰
    營盤坑74號，前開土地及建物，下稱系爭土地及建物）現為
    被上訴人所共有。訴外人即被上訴人之母陳金鳳（係當時所
    有權人）於81年11月04日與上訴人寅○○訂立房屋租賃契約
    書（下稱系爭租約），約定將系爭建物出租予上訴人寅○○
    使用，租期自同日起至82年11月04日止，週邊土地則為寅○○自行占用，惟寅○○並未如期支付租金，且租期屆滿亦未
    續訂租約，顯為無權占有，經陳金鳳以存證信函催告上訴人
    寅○○前來簽約及交還系爭建物，均未獲置理，後被上訴人
    繼承系爭土地及建物，不得已委請律師函催上訴人寅○○返
    還系爭土地及建物，惟其皆置若罔聞。經原審囑託桃園縣蘆
    竹地政事務所派員履勘現場鑑測，該所土地複丈成果圖（下
    稱附圖）編號Ａ、Ｂ、Ｄ部分所示面積共0.0137公頃之建物
    ，為被上訴人所有系爭建物之範圍，至附圖編號Ｃ、Ｅ部分
    所示面積共0.0035公頃之工作物（下稱系爭工作物），乃上
    訴人寅○○自行搭建，非屬原建物範圍，被上訴人自得依系
    爭租約及民法第767 條規定，請求法院擇一判決上訴人寅○○遷讓返還系爭建物及拆除系爭工作物，將占用之土地交還
    被上訴人。
  (2)對上訴人抗辯之陳述：
  否認被上訴人之祖父即訴外人陳阿貴（下稱陳阿貴）自33年
    、34年間起將系爭土地及建物出租予上訴人寅○○之繼父秦
    萬（下稱秦萬）。被上訴人從未聽聞秦萬曾向陳阿貴繳租或
    承租土地建屋之事，被上訴人更未曾向上訴人收租，或收到
    上訴人繳付之租金，上訴人寅○○辯稱其所提出之租金簽收
    簿（下稱租金簽收簿），乃據秦萬所述記載等語，縱為真實
    ，其片面陳述亦不能推認秦萬與陳阿貴曾有租約。被上訴人
    僅曾聽陳金鳳提及早年秦萬生活困苦，故曾無償出借系爭建
    物給秦萬使用，至於系爭土地則未有出租或出借，直至81年
    間陳金鳳與上訴人寅○○間就系爭建物訂立系爭租約（不含
    土地），而租期屆滿後雙方既未合意續租，上訴人寅○○即
    應交還房屋及無權占用之土地。縱上訴人寅○○提出之戶稅
    、田賦等收據形式上真正，僅能證明其繳稅之事實，不能據
    以推論秦萬與陳阿貴（或陳金鳳）間合意以稅抵租，上訴人
    寅○○以其曾設籍及繳租，辯稱曾立有租約等語，與事實不
    符。至於上訴人丁○○既未曾見聞租約之訂立及履約過程，
    則其於原審之證詞充其量僅能證明秦萬及上訴人寅○○曾居
    住該地，上訴人寅○○據此辯稱：秦萬與陳阿貴間有租約等
    語，亦非可取。
  系爭租約是被上訴人癸○○之妻即訴外人陳莊毓華（下稱陳
    莊毓華），於81年間偕同癸○○至上訴人寅○○住處即系爭
    建物處所簽立，當時陳莊毓華及癸○○2 人已向上訴人寅○○言明系爭租約內容，之後寅○○才蓋章，嗣於82年間被上
    訴人因租約到期去找上訴人寅○○簽約，寅○○就不簽了，
    此業經證人陳莊毓華在原審證述綦詳，上訴人寅○○辯稱：
    不知租約內容及被詐欺等語，顯為虛妄。又上訴人寅○○為
    16年間生，人生閱歷豐富，豈有不懂而貿然於文件上蓋印之
    理，況其既自認於系爭租約用印，系爭租約依法即推定為真
    正。而系爭建物係陳阿貴無償借給秦萬及上訴人寅○○使用
    ，可隨時收回，寅○○為取得使用權源而願簽立系爭租約承
    租，合乎常情。
  原審履勘現場時上訴人寅○○所指之占用面積除系爭建物及
    工作物外，僅有屋前水泥地，並無耕作事實，何來耕地租用
    。上訴人寅○○迄未舉證秦萬有向陳阿貴承租系爭土地之合
    意，甚至租金及租用範圍、時間亦不清，故上訴人寅○○辯
    稱「曾有」租約一節顯然無據。再依系爭租約記載，寅○○
    僅曾向陳金鳳承租系爭建物而不及土地，更無支付地租，如
    何認有耕地租用之事實，上訴人寅○○空言其繼承秦萬之耕
    地租約等語，即非可採。上訴人寅○○與陳金鳳既簽立系爭
    租約（含土地使用借貸），則先前就系爭土地及建物之使用
    關係即已經該租約取代，自無從更為主張。
  縱秦萬曾承租系爭建物，其租賃權已於繼承人間分歸上訴人
    寅○○承受，其他秦萬之繼承人並未承繼該租賃權，此由上
    訴人寅○○於96年12月07日具狀僅稱係伊繼承系爭建物而有
    租約存在等語，嗣後翻異前詞稱：秦萬之上開租約由訴外人
    呂金龍、上訴人之妹秦月嬌（即分別為丁○○等11人之被繼
    承人）等人共同繼承等語，顯不足採，況上訴人丁○○於原
    審亦證稱伊父親呂金龍沒住過系爭建物等語，上訴人寅○○
    以自己名義主張租約，果租約存在，亦僅其繼承，其既已簽
    立定期契約，自應受其拘束。
  2.備位之訴部分：
    縱認系爭建物為秦萬先前所承租，且該租賃權並未分割由上
    訴人寅○○單獨繼承，而係由上訴人丁○○等11人與寅○○
    繼承自秦萬而有不定期租約關係，然觀諸系爭建物屋況老舊
    為泥造房屋，數度發生傾倒情形，有重建必要，且被上訴人
    目前同住，原住所不敷使用，兩人均無其他工作，亦有居住
    該處及種植作物營生之需，被上訴人欲收回系爭建物重新建
    築並自己使用，亦得依土地法第100 條第1 款規定終止契約
    ，爰以原審準備理由(四)狀繕本送達為終止租約之意思表示，
    請求上訴人丁○○等11人及寅○○遷讓返還系爭建物及拆除
    系爭工作物，將占用之土地交還被上訴人。
  3.聲明：(1)先位聲明：上訴人寅○○應自系爭建物遷出，將
    建物返還被上訴人。上訴人應將系爭工作物拆除，將土地
    交還被上訴人。(2)備位聲明：上訴人丁○○等11人及寅○○應自系爭建物遷出，將建物返還被上訴人。上訴人丁○○等11人及寅○○應將系爭工作物拆除，將土地交還被上訴
    人（按原審就先位之訴為被上訴人勝訴之判決，判命上訴人
    寅○○應遷讓返還系爭建物及拆除系爭工作物將土地返還被
    上訴人，並依職權宣告假執行，及依上訴人寅○○聲請定相
    當擔保金額而免為假執行）。
  (二)另對於上訴人之上訴，被上訴人之答辯理由除援用在原審所
    述外，另略以：
  1.上訴人寅○○所稱：陳阿貴將系爭土地及建物出租予秦萬等
    語，應自負舉證責任。依證人黃坤龍於原審之證詞，該證人
    縱曾依秦萬片面口述寫下租金簽收簿第1 至2 頁之文字，亦
    難逕認其內容之真實性，上訴人寅○○辯稱租金簽收簿係56
    年間書寫，當時民風淳樸不可能有詐偽情事等語，並無所據
    。租金與租賃標的乃當事人合意，非可據此推論先前已有租
    約及其當事人，尤以租金簽收簿難認真正，已如前述，上訴
    人寅○○猶以此主張系爭租約租金係本於該約定而來等語，
    顯非事實。被上訴人癸○○於原審明確陳述：82年11月14日
    在租金簽收簿簽名僅係表示收到該年租金等語，而當時陳金
    鳳與上訴人寅○○已訂立系爭租約，屆滿即將續約，自無從
    由被上訴人癸○○表示收取租金之記載反推癸○○承認其時
    尚有另一租約存在。且癸○○上開租金簽收之記載係因上訴
    人寅○○說簽了才要續約一情，業據證人陳莊毓華於原審證
    述甚詳，上訴人寅○○指稱被上訴人癸○○就租金簽收簿之
    內容無異議等語，亦非事實。陳莊毓華固證稱曾聽聞陳阿貴
    出租系爭建物予上訴人寅○○，然因事隔久遠，無法考證，
    故陳金鳳與上訴人寅○○乃簽立系爭租約，以資明確，上訴
    人寅○○以此遽指租金簽收簿為真正等語，亦無足取。
  2.上訴人寅○○雖稱其不識字等語，惟戶籍資料或係依其教育
    程度記載，非必代表上訴人寅○○不識字，否則其何能拿租
    金簽收簿請被上訴人癸○○簽名表示收租。而上訴人寅○○
    已年逾60，非無社會經驗之人，又深知文書簽名之重要性，
    其辯稱被上訴人以要給伊房子及基地為由騙伊簽名等語，不
    足採信。上訴人寅○○另辯稱其未簽名及租金約定為稻穀等
    語，均不影響系爭租約之效力，已如前述，而上訴人寅○○
    簽立系爭租約，乃81年間雙方為求法律關係明確而為，上訴
    人寅○○空言辯稱不知其文義等語，即無可採。被上訴人（
    訴訟代理人）於97年09月04日原審審理時因尚不知系爭租約
    簽約過程，僅依其形式上記載回答，是與被上訴人癸○○陳
    述並無相左，而證人陳莊毓華證稱上訴人寅○○曾隨口問是
    何契約及印章蓋何處等語，亦無從反推上訴人寅○○不識字
    及遽指該證人證述矛盾，況先前上訴人寅○○並未看過系爭
    租約或有推託，亦不能反推其並無簽立系爭租約之意，否則
    如上訴人寅○○自始不願簽約，則其於系爭租約用印時理應
    更多加注意，是其所言乃臨訟推託，不足憑取。
  (三)答辯聲明：上訴駁回。
二、上訴人方面：
  (一)上訴人丁○○等11人及寅○○於原審抗辯略以：
  1.系爭土地及建物原為陳阿貴所有，嗣由陳金鳳繼承後再由被
    上訴人繼承。陳阿貴自33、34年間起將系爭土地及建物出租
    予秦萬，約定押金舊台幣1 百元，並由秦萬代陳阿貴繳納戶
    稅（先後改為房捐稅、房屋稅）及山稅（田賦）作為租金，
    且自44年起再增加租金每年1 石稻榖。秦萬自承租系爭土地
    及建物起均依約繳納戶稅、田賦及稻榖（房屋稅於59年後折
    舊免繳，田賦於65年後停徵）。被上訴人癸○○明知上訴人
    寅○○為16年間出生、年事已高、不識字之種田人，於81年
    向上訴人寅○○誆稱：欲將系爭土地3 分地辦給你，需要你
    蓋章等語，騙取上訴人寅○○之印章後蓋於系爭租約，並定
    租期為1 年且租賃標的不包含系爭土地。被上訴人並自85年
    起拒收租金，上訴人寅○○於96年08月間函催被上訴人收租
    遭拒，乃將租金提存法院。
  2.系爭租約之上訴人寅○○印文，係被上訴人癸○○向寅○○
    騙取印章而擅自蓋上，非出於寅○○之法效意思，且系爭租
    約上無寅○○之簽名，又於81年間上訴人寅○○已承租系爭
    土地及建物47年之久，為不定期租賃，租金每年1 石即1 百
    斤稻穀，依常理判斷，寅○○不致簽署租金相同而租期僅1
    年之系爭租約，亦不必簽立系爭租約還於第1 條「房屋所在
    地及使用範圍」特別註明：「蘆竹鄉○○○○段營盤坑小段
    地號壹捌壹之伍號在該土地之房屋約肆拾坪範圍內為使用範
    圍，其他全部土地在寅○○先生自行使用耕作下。如甲方（
    即陳金鳳）需使用時，其地上物甲方不與賠償，乙方（即上
    訴人）應無條件遷讓給甲方」字樣。由被上訴人癸○○刻意
    加註該文字，益顯其惡意欺瞞上訴人寅○○，應認系爭租約
    無效。另陳莊毓華為被上訴人癸○○之妻，其證詞難免偏袒
    ，不能遽信，況依被上訴人訴訟代理人於原審97年09月04日
    言詞辯論期日時陳稱：「因為簽約當時是陳金鳳與上訴人簽
    約，請癸○○到庭無法證明有這部分之事實」等語，是陳莊
    毓華證稱：當時是我與被上訴人一起去的等語，即非真實。
    又陳莊毓華證稱：「當時是我與被上訴人一起去的，我們有
    準備契約書，上訴人寅○○拿過去看一看，就問我們說印章
    要蓋哪裡，所以他應該認得字，他就自己在我們所指的地方
    蓋章」等語，與伊證稱：「我們有跟他說這是房屋的租賃契
    約書，他也有問我，之後才蓋章的」等語前後矛盾，且與上
    訴人寅○○不識字之事實相左。再依陳莊毓華證述：「（81
    年你為何會拿契約去他那邊？）是因為我婆婆一直生病，之
    前請他們簽租約，他們都一直沒有簽，所以就要我們直接到
    上訴人寅○○家，找上訴人寅○○簽約。第二次是因為第一
    次的租期到期，我叔公跟我們說叫我們再去簽一次」等語，
    則上訴人寅○○在陳莊毓華的婆婆生病前已一直都不簽，系
    爭租約到期後亦同，上訴人寅○○必然知其利害關係而不願
    簽約，又豈會同意在系爭定期租約上蓋章？是前述證人之證
    詞，不能採信。
  3.陳阿貴將系爭建物出租予秦萬，並由上訴人寅○○繼承該租
    賃權居住使用迄今，被上訴人雖繼承取得系爭建物，基於繼
    承之法理，兩造間就系爭建物有租賃關係存在。又陳阿貴一
    併將系爭土地出租予秦萬，其等或兩造間雖無書面租約或三
    七五租約登記，惟揆諸最高法院84年台上字第2332號判決、
    51年台上字第2629號判例、85年台上字第2926號判決意旨，
    陳阿貴與秦萬就系爭土地之租賃關係在耕地三七五減租條例
    施行後，自應適用之，而租賃權為財產權之一種，得為繼承
    之標的，原承租人秦萬雖於61年09月07日死亡，上訴人寅○○自得繼承系爭租賃權，兩造間就系爭土地有耕地三七五租
    賃關係存在。
  4.由租金簽收簿所載，可見自34年起秦萬先向陳阿貴承租系爭
    建物，並交付押金舊台幣1 百元，與負責繳納房捐（房屋稅
    ）及山稅（田賦）；自44年起秦萬再向陳阿貴承租系爭土地
    ，每年支付稻谷1 石，與我國土地租賃慣例，租金係以稻谷
    支付相符。證人黃坤龍於原審亦證稱：租金簽收簿從第1 至
    2 頁背後57年前之記載確實是伊之筆跡，因秦萬不識字亦不
    會寫字所以叫伊寫的等語，依斯時民風純僕，該文書所載內
    容應屬真正，不致有詐偽。以上事實另有秦萬所代繳稅費收
    據及租金簽收簿對照相符。上訴人丁○○於原審亦證稱：在
    40幾年時伊在讀初中，是伊祖父秦萬與被上訴人之祖父可能
    是那時就有租約，那時伊祖父就居住在現住的地方開始種植
    水果、蔬菜及竹筍等語甚明。被上訴人委託律師於96年07月
    09日所寄存證信函亦自承上訴人寅○○係承租系爭土地及建
    物。若上訴人係承租系爭建物及無償使用土地而簽立1 年期
    之系爭租約，何以「租期屆滿」後14年才催告請求返還。被
    上訴人雖稱：系爭土地有3 千多坪，不可能只用稻穀1 百斤
    作為租金等語，惟依現場履勘，系爭土地為陡峭之山坡地（
    林口保護區），可耕種面積極少，且於30、40年間稻穀1 石
    相當於農人1 年之3 成收入，其租金不可謂少。被上訴人雖
    否認系爭租約係始自陳阿貴，並稱是陳金鳳於81年間出租，
    惟81年已屬現代，不可能再以「稻穀1 石」作為租金，被上
    訴人主張與陳莊毓華所述不符。
  5.依被上訴人所提陳金鳳之存證信函意旨，系爭土地縱非租賃
    ，亦係系爭建物租賃所附帶供上訴人無償使用，系爭建物租
    賃既為不定期，系爭土地使用借貸亦係未定期限，上訴人寅
    ○○現仍居住系爭建物，有耕作使用系爭土地之需求，其目
    的尚未完畢，被上訴人不得請求返還系爭土地（民法第470
    條第1 項規定、最高法院85年台上字第1952號判決參照）。
  6.被上訴人自認系爭建物原係秦萬向陳金鳳所承租，而秦萬是
    上訴人寅○○之母即訴外人簡阿（下稱簡阿）之贅夫，
    上訴人寅○○稱秦萬為父，秦萬並收養秦月嬌為養女。秦萬
    與簡阿並未生育子女，秦萬於61年09月07日死亡後，簡阿
    與秦月嬌為繼承人，簡阿於64年09月28日死亡時，寅○○、呂金龍、秦月嬌為繼承人。而租賃權為財產權之一種，
    得為繼承之標的已如前述，且繼承人有數人時，在分割遺產
    前，各繼承人對於遺產全部為公同共有，為民法第1151條所
    明定。秦萬與陳阿貴間之租賃契約於秦萬死亡後，該租賃權
    為簡阿與秦月嬌公同共有，簡阿死亡後，該租賃權為寅
    ○○、呂金龍、秦月嬌公同共有，縱上訴人寅○○知悉系爭
    租約內容而簽章，當時系爭租約並未得秦萬之全體繼承人同
    意，該租約所載變更原租約為定期租期等條款，不生效力。
  7.系爭土地位於林口保護區，完全禁建、禁止開發，且地目為
    旱（並非建地），又屬山坡保育地，被上訴人依法自無重新
    建築之可能。又土地法第100 條第1 款「收回重新建築」是
    以促進都市發展及土地之充分利用為目的（最高法院60年台
    上字第3027號、64年台上字第1387號判例參照），系爭土地
    多為陡峭之山坡地，可耕種之面積極少，大多為相思樹、雜
    樹及竹林，並無都市計劃，目前之利用亦屬相當，而系爭建
    物雖屬老舊，惟稍事修繕仍可居住，且依系爭土地陡峭地形
    、使用分區、依法不能重新建築、完全禁止開發之事實，尚
    難謂建物與土地利用價值有顯不相當之情事。被上訴人空口
    主張伊有收回系爭建物自住之必要，不足採信。
  8.答辯聲明：(1)上訴人之訴及假執行之聲請均駁回。(2)如受不
    利判決，願供擔保請准免予假執行。
  (二)上訴人嗣對原審判決提起上訴，其理由除援用在原審所述外
    ，另略以：
  1.綜合前述57年間民情、秦萬及上訴人寅○○均不識字且自33
    年間即設籍於系爭建物，並自38年起繳納戶稅及田賦收據，
    依經驗法則，若秦萬無權占有或借貸使用系爭土地及建物，
    理應不致厚顏央請證人黃坤龍書寫租金簽收簿。又依現場履
    勘，系爭土地係陡峭之山坡地，不曾種植稻谷，依經驗法則
    ，若系爭租約非源於陳阿貴，何以租金每年「稻穀1 石」恰
    與租金簽收簿所載相符。再者，被上訴人癸○○自承租金簽
    收簿關於「民國81年篷來稻谷1 石」等語下方之「癸○○，
    82.11.14」為其所親簽，同頁並有記載72年起歷年「篷來稻
    谷一石」其母「寶鳳經手」之簽名，被上訴人癸○○並非童
    稚或毫無智識之人，陳莊毓華於原審證稱：「當時是我與被
    上訴人一起去的，我們有準備契約書」，依經驗法則，若系
    爭租約非源於租金簽收簿，則被上訴人癸○○何以不要求在
    伊準備之契約書上簽收，而隨便在毫無關聯之租金簽收簿簽
    名，且就租金簽收簿上其母連續多年之簽收簽名均無異議。
    陳莊毓華於原審同日亦證稱：「（問：你如何得知婆婆之前
    有將房子租給上訴人寅○○這件事？）我阿公（即陳阿貴）
    當初有跟我說我們的房子有出租」等語即明。另上訴人丁○○為36年03月25日生，於讀初中時即知秦萬與陳阿貴間當時
    有租約而居住使用系爭房屋，依其當時年齡應有相當之辨識
    判斷能力，其證詞應可採信。綜前事證，系爭土地及建物確
    始於陳阿貴在33年間出租予秦萬，原審不採上開有利於上訴
    人之證據，遽為被上訴人有利之認定，實有違誤。
  2.上訴人寅○○於原審97年10月03日言詞辯論期日時陳稱：當
    時被上訴人癸○○表示「房子與地基」要給伊（惟寅○○實
    際之意思為被上訴人說要把3 分地給寅○○），騙取伊印章
    等語，按因上訴人寅○○居住於系爭建物4 、50年，並於周
    遭土地種植菜蔬賴以維生，遇被上訴人要求返還土地而許以
    約3 、40坪之建物及其基地予寅○○，寅○○因而受騙，非
    難想像。
  3.據上，原審判決認事用法均有違誤。
  (三)上訴聲明：1.原判決廢棄。2.被上訴人於原審之訴及假執行
    之聲請均駁回。
三、兩造不爭執之事實：
  (一)系爭建物（含附圖編號Ａ、Ｂ、Ｄ部分）及土地原為陳阿貴
    所有，陳阿貴於57年09月03日死亡後，由陳金鳳繼承，陳金
    鳳於87年01月31日死亡後，由被上訴人繼承，並於87年05月
    21日辦竣分割繼承登記為被上訴人分別共有，有土地及建物
    登記謄本影本、土地及建物登記簿謄本、門牌證明書各1 件
    在卷可稽（見原審卷第7 頁至第9 頁、第55頁至第60頁）。
  (二)系爭工作物（即附圖編號Ｃ、Ｅ部分）為上訴人寅○○所興
    建，系爭建物及工作物現均為上訴人寅○○所占有。
  (三)秦萬生前與其配偶簡阿並未生育子女，僅收養秦月嬌為養
    女，秦萬於61年09月07日死亡時，簡阿與秦月嬌為其繼承
    人。簡阿生前育有3 名子女，長子即呂金龍，次子即上訴
    人寅○○，長女即秦月嬌，簡阿於64年09月28日死亡時，
    因呂金龍前已過世，其應繼分由呂金龍之子女即訴外人呂傳
    錡（原名呂石錡，已歿）與上訴人丁○○、戊○○、甲○、
    辛○○、己○○、丙○○、乙○○及庚○○代位繼承。呂傳
    錡於93年04月10日死亡（未婚、無子女），其繼承人即亦為
    上訴人丁○○、戊○○、甲○、辛○○、己○○、丙○○、
    乙○○及庚○○。秦月嬌於96年03月21日死亡，其繼承人為
    上訴人丑○○、子○○及卯○○，以上有秦萬繼承系統表、
    戶籍謄本、呂傳錡繼承系統表、戶籍謄本等件在卷可佐（見
    原審卷第190 頁至第210 頁、第246 頁至第256 頁、第295
    頁至第304 頁）。
四、依兩造陳述，可知本件首要爭點為：(一)關於系爭建物部分，
    被上訴人請求上訴人寅○○遷讓房屋，有無理由？(二)關於系
    爭土地及工作物部分，被上訴人請求上訴人寅○○拆屋還地
    ，有無理由？茲分論如下：
  (一)關於系爭建物部分，被上訴人主張基於系爭租約租期已屆滿
    之法律關係請求上訴人寅○○遷讓房屋一節，業據上訴人寅
    ○○否認，並以前詞置辯。經查：
  1.按租賃定有期限者，其租賃關係，於期限屆滿時消滅。承租
    人於租賃關係終止後，應返還租賃物，民法第450 條第1項
    及第455 條前段定有明文。
  2.依被上訴人提出之系爭租約（見原審卷第10至13頁），可知
    上訴人寅○○與被上訴人於81年11月04日就系爭建物訂有租
    約，查該租約上所蓋用之「寅○○」印文，上訴人寅○○亦
    自認為真正，足認該租約亦為真正。而系爭租約第1 條即約
    明：「甲方（陳金鳳）房屋所在地及使用範圍：蘆竹鄉○○○○段營盤坑小段地號壹捌壹之伍號，在該土地之房屋約肆
    拾坪範圍內為使用範圍，其他全部土地在寅○○先生自行使
    用耕作下。如甲方需使用時，其地上物甲方不與賠償，乙方
    （寅○○）應無條件遷讓給甲方」，第2 條約明：「租賃期
    限經甲乙雙方洽訂為1 年即自民國81年11月04日起至民國82
    年11月04日止」（見原審卷第11頁）。按兩造均不否認雙方
    於82年11月04日之前、後並未就系爭租約有續約之事實，是
    以應認兩造間租賃關係於系爭租約82年11月04日租期屆滿後
    即告消滅。
  3.上訴人寅○○雖辯稱：並未與癸○○簽過租賃契約，當初是
    癸○○表示要將房子與（3 分）土地送給我，要我蓋章等語
    。惟查，證人陳莊毓華於原審證稱略以：我與被上訴人陳鼎
    山為夫妻，簽立系爭租約時，是我與癸○○一起去的，我們
    有準備契約書，寅○○拿過去看一看，就問說印章要蓋哪裡
    ，所以他應該認得字，有跟寅○○說是房屋的租賃契約書，
    寅○○也有問，之後才蓋章的（見本院卷第180 頁之97年11
    月07日言詞辯論筆錄），與被上訴人之主張互核相符，堪信
    屬實。且衡諸常情，雙方非親非故，亦無特殊情誼，被上訴
    人應不致於無端將系爭建物、土地贈與寅○○之理，況依常
    情，受贈人亦無先行蓋章之必要，是寅○○所辯與常情相違
    。又簽立系爭租約之時，上訴人寅○○為66歲，依其所述其
    雖不識字，但應非完全無社會經歷之人，倘完全不瞭解其用
    印文件之內容，為何願於系爭租約上用印，是以上訴人寅○○所稱：係遭癸○○詐騙而簽系爭租契一節，尚難採信。
  4.上訴人寅○○復稱：縱依系爭租約，其租賃期間早於82年即
    屆滿，被上訴人遲至96年才來起訴，故兩造間視為已有不定
    期租賃關係等語，則為被上訴人所否認。查：
    (1)按租賃期限屆滿後，承租人仍為租賃物之使用收益，而出
      租人不即表示反對之意思者，視為以不定期限繼續契約，
      民法第451 條定有明文。又按民法第451 條所定出租人於
      租期屆滿後，須即表示反對之意思，始生阻止續約之效力
      ，意在防止出租人於租期屆滿後，明知承租人就租賃物繼
      續使用收益，而無反對之表示，過後忽又主張租賃關係消
      滅，使承租人陷於窘境而設。並非含有必須於租期屆滿時
      ，始得表示反對之意義存在。故於訂約之際，訂明期滿後
      絕不續租，或續租應另訂契約者，仍難謂不發生阻止續約
      之效力（參最高法院55年台上字第276 號判例、77年度台
      上字第5096號判決、71年度台上字第1737號判決意旨）。
    (2)觀諸系爭租約第17條約定：「租賃期滿換合約，乙方（寅
      ○○）所有任何傢俬雜物等，若有留置不搬者，應視作廢
      物論，任憑甲方（陳金鳳）處理，乙方決不異議」，有系
      爭租約在卷為憑（見原審卷第10至13頁），解釋當事人真
      意，該條約定，應指租賃期滿應換合約，則已有阻止續約
      之效力，而上訴人寅○○又未於82年11月04日租期屆滿後
      與被上訴人方面另立書面契約，縱上訴人寅○○於租期屆
      滿後繼續為系爭建物之使用，然如前所述，系爭租約之租
      期屆滿時，被上訴人方面於82年11月04日即前往寅○○住
      處欲洽談另簽新約未果，足認被上訴人方面即有「未簽新
      約即不予續租之意」，而上訴人寅○○並未舉證證明兩造
      有於租期屆滿前另立書面契約，亦未能提出相當證據證明
      寅○○於租期屆滿後，有獲被上訴人方面同意繼續使用系
      爭建物或向被上訴人繳租之事實，則難認系爭租約已轉為
      不定期限繼續契約性質。據此，應認兩造間之租賃關係已
      於82年11月04日因租期屆滿而消滅。
    (3)上訴人寅○○雖又稱：因被上訴人拒絕受領租金，故將85
      年至96年止之租金辦理提存在案等語，並提出96年08月17
      日第53124 號國庫存款收款書為證（見原審卷第128 頁）
      。惟按，給付租金須以租約存在為前提要件，兩造間就系
      爭建物之租賃關係既已於82年11月04日因租期屆滿未簽立
      新約而消滅，則上訴人寅○○徒以被上訴人拒絕受領租金
      為由所辦理之提存，自不生清償租金之效力。
  5.據上，上訴人寅○○既已於81年11月04日與被上訴人方面簽
    立系爭租約，則寅○○即應受系爭租約之拘束。系爭租約既
    已於82年11月04日租期屆滿，雙方就系爭建物之租賃關係即
    告消滅，從而被上訴人依據系爭租約之法律關係請求上訴人
    寅○○自系爭建物遷出，即屬有據，應予准許。
  (二)關於系爭土地及工作物部分，被上訴人主張依據民法第767
    條規定請求上訴人寅○○拆屋還地一節，業據上訴人寅○○
    否認，並以前詞置辯。經查：
  1.按所有人對於無權占有或侵奪其所有物者，得請求返還之；
    對於妨害其所有權者，得請求除去之。同法第767 條前段及
    中段亦有明文。如前所述，系爭土地屬被上訴人所有一情，
    為兩造所不爭執，上訴人寅○○既抗辯其為有權占用，自應
    就其有權占用之事實負舉證之責。
  2.上訴人寅○○雖辯稱：其繼父秦萬先前就系爭土地亦有向被
    上訴人之祖父陳阿貴承租，嗣由寅○○繼承此租賃權，故非
    無權占有等語，並提出秦萬或寅○○名義之「戶稅收據」、
    陳阿貴名義之「房屋稅收據」及「田賦折徵代金繳納收據」
    等文件為憑（見原審卷第67頁至第124 頁），惟上開納稅證
    明，姑不論是否為秦萬或寅○○所出資繳納、或係受陳阿貴
    委託而代付，然僅憑上開收據，尚無法證明秦萬、寅○○與
    陳阿貴間關於「系爭土地」有何以稅抵租之合意，即無法證
    明秦萬、寅○○與陳阿貴之間就「系爭土地」有何租賃契約
    存在。
  3.至上訴人寅○○另提出之租金簽收簿（見原審卷第61至66頁
    ），其第1 、2 頁均為文字敘述，自第3 頁以下則為57年至
    84年之逐年記載，其中第1 、2 頁之文字敘述雖有記載：「
    …自民國35年起至民國43年止每年的房捐稅山稅全部都是秦
    萬繳納，但自民國44年起房捐稅山稅同是秦萬繳納，並且自
    44年起秦萬每年再支出稻谷1 石給陳阿桂（應為「貴」）為
    租金…」等語（見原審卷第62頁），惟由此記載仍無從逕認
    所謂「自44年起秦萬每年再支出稻谷1 石」即為系爭土地部
    分之租金；況且，觀諸該簽收簿內之字跡，前後明顯不同，
    依證人黃坤龍於原審證述略以：租金簽收簿從第1 頁至第2
    頁背後57年前之記載，是秦萬叫我寫的，他叫我如何寫，我
    就如何寫，完全不瞭解事實，而秦萬不認識字，不會寫字等
    語（見原審卷第178 頁筆錄），是可認該租金簽收簿第1、2
    頁之文字敘述及關於57年前之相關記載，乃秦萬出面央求黃
    坤龍所寫，但黃坤龍完全不知其內容是否屬實，僅係依秦萬
    所述而寫，故尚無從認定陳阿貴與秦萬間就系爭土地是否有
    租賃關係存在。又上訴人寅○○雖稱：其不識字，該租金簽
    收簿都是由秦萬處理等語，然秦萬為民國前5 年即明治40年
    生、於61年09月07日死亡，有桃園縣戶籍登記簿1 份在卷可
    參（見原審卷第174 頁），而依前所述，該租金簽收簿之大
    部分記載皆係發生於秦萬過世之後，倘保有該租金簽收簿之
    寅○○都不知其內相關記載係由何人所繕寫，秦萬又豈能知
    之？是上訴人寅○○所稱：該租金簽收簿都是由秦萬處理一
    節，不足憑採。從而，上開租金簽收簿自無從據以認定秦萬
    或寅○○對系爭土地有租賃權存在。
  4.又證人陳莊毓華於原審證稱略以：82年是我與癸○○及叔公
    一起去請寅○○簽約（續約），去的時候寅○○就拿一個租
    金的小本子（即租金簽收簿）要求癸○○簽，才願意簽租約
    ，所以癸○○就簽了「癸○○」、「82.11.4 」，後來寅○○就說要回房間拿印章，但是就沒再出來，我們一直等他出
    來，他的家人就說他出去了等語（見本院卷第180 頁之97年
    11月07日言詞辯論筆錄），與被上訴人之主張互核相符，且
    觀諸上訴人寅○○所提出之租金簽收簿，其中一處確有「癸○○」之簽名，並註明「82.11.4 」（見原審卷第65頁），
    而依被上訴人癸○○所述：其於82年去找寅○○，原係欲再
    與寅○○換約，寅○○要求其在該文件上簽名，其為順利與
    寅○○簽立新約，遂在其上簽名，但寅○○即拒絕再續約（
    見本院卷第214 頁筆錄）。據此，被上訴人癸○○雖曾在寅
    ○○所提出租金簽收簿上之一處簽名，然應僅能證明寅○○
    有繳付81年系爭建物部分之租金，尚無從據此即認被上訴人
    癸○○對於該租金簽收簿上之其他記載均無爭執之意。
  5.另上訴人丁○○於原審證稱略以：寅○○是我的叔叔，40幾
    年前我讀初中，祖父秦萬與被上訴人祖父有租約，我祖父就
    居住在他們現在住的地方，我聽秦萬說過，房子是跟被上訴
    人租的，但不知租賃範圍等語（見原審卷第183 頁筆錄），
    是可知上訴人丁○○並未見聞雙方租約之訂立及履行過程，
    況依其所述，至多亦僅能證明秦萬曾對伊表示與陳阿貴就系
    爭建物有租約之情，仍無從證明雙方就系爭土地有租約存在
    。
  6.如前所述，上訴人寅○○並未舉證證明其或秦萬就系爭土地
    有租約存在，且上訴人就其使用系爭土地部分亦無法證明有
    支付對價之事實，從而，上訴人寅○○另稱：其就系爭土地
    有耕地三七五租約存在一情，亦不足採信（按因僅承租建物
    ，並無土地之租約或支付地租，即與「耕地」租賃之要件不
    符）。
  7.據上，上訴人寅○○使用系爭土地及於其上興建系爭工作物
    ，均屬無權占用，是以被上訴人基於民法第767 條規定，請
    求上訴人寅○○拆除系爭工作物並將占用之土地返還，亦屬
    有據，應予准許。
五、綜上所述，原審准許被上訴人之先位請求而為上訴人敗訴之
    判決，命上訴人寅○○應返還系爭建物及將系爭工作物拆除
    後將所占用之土地返還被上訴人，並按民事訴訟法第389 條
    第1 項第3 款規定而依職權宣告假執行，且依上訴人寅○○
    聲請而定其免為假執行之擔保金，均無不合，至被上訴人之
    備位請求部分依法即無庸審酌。上訴人猶執前詞指摘原判決
    不當，求予廢棄改判，為無理由，應予駁回。
六、本件事證已臻明確，兩造其餘之主張、陳述及所提之證據資
    料，核與判決結果無何影響，爰不一一論述，附此敘明。
七、結論：本件上訴為無理由，依民事訴訟法第436 條之1 第3
    項、第449 條第1 項、第78條，判決如主文。
中    華    民    國    99    年    2     月    25    日
                      民事第三庭  審判長法  官  張天民
                                        法  官  陳心婷
                                        法  官  周玉
上列正本證明與原本無異
不得上訴
中    華    民    國    99    年    2     月    25    日
                                        書記官  楊郁馨

司法院資訊處製作；財團法人民間司法改革基金會備份。
